【裁判字號】    96,訴,3718
【裁判日期】    970520
【裁判案由】    綜合所得稅
【裁判全文】
臺北高等行政法院判決
                                     96年度訴字第03718號
                              .
原      告  甲○○
被      告  財政部臺北市國稅局
代  表  人  凌忠嫄（局長）住同上
訴訟代理人  乙○○
上列當事人間因綜合所得稅事件，原告不服財政部中華民國96年
9 月13日臺財訴字第09600359970 號（案號：第00000000號）訴
願決定，提起行政訴訟，本院判決如下：
    主  文
原告之訴駁回。
訴訟費用由原告負擔。
    事  實
一、事實概要：
    原告於民國（下同）93年11月間對彰化縣員林鎮公所捐贈其
    所繼承之如附表所示坐落臺北縣新莊市○○段549 地號等61
    筆土地（下稱系爭土地），隨後於93年度綜合所得結算申報
    ，依系爭土地公告現值全額列報對該公所之土地捐贈扣除額
    新臺幣（下同）41,002,048元，被告所屬內湖稽徵所初查按
    系爭土地公告現值16% 核定為6,560,328 元，其中34,441,7
    20元因不符規定予以剔除，以95年3 月20日第0000000000號
    綜合所得稅核定通知書檢附稅額繳款書，核定綜合所得總額
    46,782,349元、綜合所得淨額39,648,572元，補徵應納稅額
    13,414,651元。原告不服，主張應以土地公告現值全額認列
    云云，申請復查。案經被告審查認為：系爭土地係原告繼承
    取得，除臺北縣新莊市○○段549 地號等37筆土地（即附表
    編號1 至7 、12至41部分）為都市計畫公共設施保留地外，
    其餘24筆為供公共使用之交通或水利用地，而於93年11月捐
    贈彰化縣員林鎮公所，原核定依土地公告現值16 %計算捐贈
    扣除額並無不合，遂以96年4 月25日財北國稅法二字第0960
    216928號復查決定予以駁回，未獲變更（下稱原處分）。原
    告仍表不服，主張系爭土地除37筆為都市計畫公共設施保留
    地外，其餘24筆為供公共使用之交通或水利用地，被告否准
    按土地公告現值全額認列土地捐贈扣除額，有違誠信原則；
    又公共使用之交通用地或水利用地不等同於公共設施保留地
    ，應由稽徵機關研析意見，專案報部核定云云，提起訴願，
    亦遭決定駁回，遂提起本件行政訴訟。
二、兩造聲明：
（一）原告聲明（原告未於言詞辯論期日到場，據其起訴狀記載
      ）：
    1.訴願決定及原處分撤銷，由被告另為處分。
    2.訴訟費用由被告負擔。
（二）被告聲明：
    1.駁回原告之訴。
    2.訴訟費用由原告負擔。
三、兩造之爭點：
（一）原告主張之理由：
    1.按「有關人民自由權利之限制應以法律定之，並不得逾越
      必要之程度，應依法律規定之事項不得以命令定之，憲法
      第23條、中央法規標準法第5 條、第6 條均有明定。若以
      法律授權限制人民自由權利者，須法有明示其授權之目的
      、範圍及內容並符合具體明確之要件，主管機關根據授權
      訂定，自應遵守上述原則，不得逾越母法規定之限度或增
      加法律所無之限制。…時效制度不僅與人民權利義務有重
      大關係，且其目的在於尊重既存之事實狀態，及維持法律
      秩序之安定，與公益有關，須逕由法律明定，自不得授權
      行政機關衡情以命令訂定或由行政機關依職權以命令訂之
      。…」業經司法院釋字第474 號解釋在案。次按「人民有
      依法律納稅之義務」，為憲法第19條所明定，除「法律」
      另有規定外，人民並無納稅之義務，且徵之上開釋字第47
      4 號解釋意旨，財政部令規定即與中央法規標準法第5 條
      、第6 條規定相牴觸，自不應予適用。被告援引該函釋，
      乃對原告已發生稅捐之不利結果，所為處分殊有違誤，自
      難予以維持（鈞院96年8 月29日95年度簡更一字第31號判
      決、最高行政法院95年度判字第898 號判決參照）。
    2.依遺產及贈與稅法第10條第1 項關於贈與財產價值之計算
      規定：「以贈與人贈與時之時價為準」，同係第3 項規定
      「所稱時價，土地以公告現值為準。」又依中央法規標準
      法第6 條規定：「應以法律規定之事項，不得以命令定之
      。」另依憲法第172 條規定：「命令與憲法或法律牴觸者
      無效」。依上揭規定，財政部92年6 月3 日臺財稅字第09
      20452464號令與93年5 月21日臺財稅字第0930451432號令
      規定捐贈政府之土地列舉扣除額依土地公告現值之16% 計
      算，以實質改變所得稅法第17條第1 項第2 款第2 目第1
      小目但書「有關國防、勞軍之捐贈及對贈政府之捐獻，不
      受金額之限制」，與遺產及贈與稅法第10條關於贈與財產
      價值之計算規定「以贈與人贈與時之時價為準」及「土地
      以土地公告現值為準」之法律規定，明顯違反中央法規標
      準法第5 條第2 款及同法第6 條規定，是以被告依財政部
      以函令規定土地公告現值之16% 計算捐贈土地列舉扣除額
      之標準，係牴觸所得稅法第17條與憲法第172 條規定「命
      令與憲法或法律牴觸者無效」之命令，原告有本於憲法第
      19條「人民有依法律納稅之義務」賦予之權利。
    3.被告依據之上揭財政部92年6 月3 日臺財稅字第09204524
      64號令與93年5 月21日臺財稅字第0930451432 號 令規定
      ，並未於本案起始日93年1 月1 日之1 年前發令，人民無
      所預先適從，自與行政程序法第8 條「行政行為，應以誠
      實信用之方法為之，並應保護人民正當合理之信賴。」之
      誠實信用原則有違。又按司法院釋字第525 號解釋業已闡
      明人民客觀上具體表現其因信賴而生之實體法上利益受損
      害，應採取合理之補救措施或訂定過渡期間之條款，俾減
      輕損害，才符憲法保障人民權利之旨。原告期待能依所得
      稅法第17條第1 項第2 款第2 目第1 小目，於捐贈政府以
      土地公告現值作為捐贈扣除額，被告引用之該財政部令，
      未遵照司法院釋字第525 號解釋，訂定過渡期間之條款或
      採取合理之補救措施，亦有不合。
    4.被告依據財政部92年6 月3 日臺財稅字第0920452464號令
      中，其主旨係遏阻近年來以「購買」道路用地，捐贈政府
      用以節稅之情事。本案土地並非由原告購買，而係「繼承
      」先人遺產，與該函意旨購買自屬不同，不宜援用。又本
      案土地被告以原告繼承之土地捐贈61筆，不以全額認定，
      經以除37筆土地認為屬都市計畫公共設施保留地外，餘24
      筆為公共使用之交通或水利用地而不以全額認定捐贈。惟
      查「公共使用之交通或水利用地」並不完全等於「公共設
      施保留地」，又既非完全等於「公共設施保留地」，自屬
      情形特殊，被告未依上開財政部93年5 月21日臺財稅字第
      0930451432號令「93年度個人捐贈土地列報綜合所得稅捐
      贈列舉扣除金額認定標準：經稽徵機關研析意見，專案報
      部核定」之規定，將報部結果明示於原處分書亦屬未合。
（二）被告主張之理由：
    1.按「捐贈：對於教育、文化、公益、慈善機構或團體之捐
      贈總額最高不超過綜合所得總額20%為限。但有關國防、
      勞軍之捐贈及對政府之捐獻，不受金額之限制。」為行為
      時所得稅法第17條第1 項第2 款第2 目之1 所明定。次按
      「一、自93年1 月1 日起…三、個人…捐贈…土地係受贈
      取得者，其捐贈列舉扣除金額之計算，稽徵機關得依本部
      核定之標準認定之。該標準由本部各地區國稅局參照捐贈
      年度土地市場交易情形擬訂，報請本部核定。」「個人以
      繼承之土地捐贈…其綜合所得稅捐贈列舉扣除金額之計算
      ，依本部92年6 月3 日臺財稅字第0920452464號令第3 點
      規定之標準認定之。」為財政部92年6 月3 日臺財稅字第
      0920452464號令及93年5 月21日臺財稅字第0930451432號
      令所明釋。又「個人…捐贈…土地係受贈或繼承取得者，
      除非屬公共設施保留地且情形特殊，經稽徵機關研析具體
      意見專案報部核定者外，其綜合所得稅捐贈列舉扣除金額
      依土地公告現值之16% 計算。」為93年度個人捐贈土地列
      報綜合所得稅捐贈列舉扣除金額認定標準所核定。
    2.原告93年度將系爭土地捐贈彰化縣員林鎮公所，列報捐贈
      扣除額41,002,048元，被告依前揭規定，按該土地公告現
      值16% 核定6,560,328 元。原告主張被告依財政部函令規
      定以土地公告現值16% 計算捐贈土地列舉扣除額，係牴觸
      所得稅法第17條與憲法第172 條「命令與憲法或法律牴觸
      者無效」，應依遺產及贈與稅法第10條規定，以土地公告
      現值全額認列；又捐贈土地中部分既係供公共使用之交通
      或水利用地，應由稽徵機關研析意見，專案報部核定云云
      。本件財政部92年6 月3 日臺財稅字第0920452464號令及
      93年5 月21日臺財稅字第0930451432號令所釋，係闡明所
      得稅法第17條第1 項第2 款第2 目之1 之原意，屬細節性
      及技術性之規定，與憲法並無牴觸，依據前揭規定，原告
      以繼承之土地捐贈，其綜合所得稅捐贈列舉扣除金額之計
      算，應依財政部92年6 月3 日臺財稅字第0920452464號令
      第3 點規定之標準認定之（93年度個人捐贈土地列報綜合
      所得稅捐贈列舉扣除金額認定標準依土地公告現值之16%
      計算），又原告93年度綜合所得稅以林口鄉○○○段頂福
      小段1024-12 地號等24筆非公共設施保留地捐贈彰化縣員
      林鄉公所，其綜合所得稅捐贈列舉扣除額金額之計算，業
      經被告研析具體意見陳報財政部，並經財政部96年3 月8
      日臺稅一發字第09600096450 號函復在案，從而本件既非
      適用「非屬公共設施保留地且情形特殊（如建地）」，自
      應按財政部核定標準認定之，被告依土地公告現值16% 計
      算系爭捐贈扣除額6,560,328 元並無不合。
    3.綜上所述，本件原處分及訴願決定均無違誤。
   理  由
一、本件原告經合法通知，未於言詞辯論期日到場，核無行政訴
    訟法第218 條準用民事訴訟法第386 條各款所列情形，爰併
    準用民事訴訟法第385 條第1 項前段規定，依被告之聲請，
    由其一造辯論而為判決。
二、原告主張：參酌憲法第19條、第23條、中央法規標準法第5
    條、第6 條規定，除「法律」另有規定外，人民並無納稅之
    義務。另徵之司法院釋字第474 號解釋意旨，系爭財政部函
    令即與中央法規標準法第5 條、第6 條規定相牴觸，自不應
    予適用。被告援引該函釋，乃對原告已發生稅捐之不利結果
    ，所為處分殊有違誤，被告依據之上揭財政部92年6 月3 日
    臺財稅字第0920452464號令與93年5 月21日臺財稅字第0930
    451432號令規定，並未於本案起始日93年1 月1 日之1 年前
    發令，人民無所預先適從，自與行政程序法第8 條「行政行
    為，應以誠實信用之方法為之，並應保護人民正當合理之信
    賴。」之誠實信用原則有違。又按司法院釋字第525 號解釋
    業已闡明人民客觀上具體表現其因信賴而生之實體法上利益
    受損害，應採取合理之補救措施或訂定過渡期間之條款，俾
    減輕損害，才符憲法保障人民權利之旨。被告引用之該財政
    部令，未遵照司法院釋字第525 號解釋，訂定過渡期間之條
    款或採取合理之補救措施，亦有不合。被告依據財政部92年
    6 月3 日臺財稅字第0920452464號令中，其主旨係遏阻近年
    來以「購買」道路用地，捐贈政府用以節稅之情事。本案土
    地並非由原告購買，而係「繼承」先人遺產，與該函意旨購
    買自屬不同，不宜援用。又本案土地被告以原告繼承之土地
    捐贈61筆，不以全額認定，經以除37筆土地認為屬都市計畫
    公共設施保留地外，餘24筆為公共使用之交通或水利用地而
    不以全額認定捐贈。惟「公共使用之交通或水利用地」並不
    完全等於「公共設施保留地」，又既非完全等於「公共設施
    保留地」，自屬情形特殊，被告未依上開財政部93年5 月21
    日臺財稅字第0930451432號令「93年度個人捐贈土地列報綜
    合所得稅捐贈列舉扣除金額認定標準：經稽徵機關研析意見
    ，專案報部核定」之規定，將報部結果明示於原處分書亦屬
    未合。為此，原告依據行政訴訟法第4 條第1 項規定提起本
    件撤銷訴訟，求為判決如聲明所示。
三、被告則以：本件財政部92年6 月3 日臺財稅字第0920452464
    號令及93年5 月21日臺財稅字第0930451432號令所釋，係闡
    明所得稅法第17條第1 項第2 款第2 目之1 之原意，屬細節
    性及技術性之規定，與憲法並無牴觸，依據前揭規定，原告
    以繼承之土地捐贈，其綜合所得稅捐贈列舉扣除金額之計算
    ，應依財政部92年6 月3 日臺財稅字第0920452464號令第3
    點規定之標準認定之（93年度個人捐贈土地列報綜合所得稅
    捐贈列舉扣除金額認定標準依土地公告現值之16% 計算），
    又原告93年度綜合所得稅以林口鄉○○○段頂福小段1024-1
    2 地號等24筆非公共設施保留地捐贈彰化縣員林鄉公所，其
    綜合所得稅捐贈列舉扣除額金額之計算，業經被告研析具體
    意見陳報財政部，並經財政部96年3 月8 日臺稅一發字第09
    600096450 號函復在案，從而本件既非適用「非屬公共設施
    保留地且情形特殊（如建地）」，自應按財政部核定標準認
    定之，被告依土地公告現值16% 計算系爭捐贈扣除額6,560,
    328 元並無不合等語，資為抗辯。
四、上開事實概要欄所述之事實，除後列之爭點事項外，其餘為
    兩造所不爭執，並有原處分書、原告土地捐贈明細表、徵銷
    明細檔查詢單、核定稅額繳款書、被告所屬內湖稽徵所95年
    3 月20日第0000000000號綜合所得稅核定通知書、93年度綜
    合所得稅結算申報書、彰化縣員林鎮公所93年11月11日員鎮
    公字第0930032375號函、95年11月24日員鎮建字第09500336
    88號函、被告96年2 月27日財北國稅內湖綜所二字第096020
    0301號函、臺北縣政府95年10月16日北府城開字第09506915
    59號函、95年11月9 日北城開字第0950776046號函、臺北市
    政府都市發展局95年10月2 日北市都規字第09505156700 號
    函、臺北市政府工務局新建工程處95年10月4 日北市工新配
    字第09532761700 號函、臺北市政府工務局公園路燈工程管
    理處95年10月12日北市工公藝字第09563777500 號函、桃園
    縣政府95年9 月28日府工土字第0950290911號函、95年10月
    12日府城都字第0950302916號函、地籍參考圖、土地登記謄
    本、異動索引表、地籍圖謄本、網站下載資料、原告及其被
    繼承人報表、遺產稅不計入遺產總額證明書及明細表、遺產
    稅核定通知書、遺產及減免扣除額明細表等件分別附原處分
    卷、訴願卷及本院卷可稽，為可確認之事實。
五、歸納兩造之上述主張，本件爭執之重點厥為：財政部92年6
    月3 日臺財稅字第0920452464號、93年5 月21日臺財稅字第
    0930451432號及94年2 月18日臺財稅字第09404500070 號函
    令是否違反所得稅法第17條之規範意旨？有無違反中央法規
    標準法第5 條第2 款、第6 條及憲法之規定？系爭非公共設
    施保留地部分之捐贈價值是否應報部核定？原告係繼承取得
    系爭土地，有無上開函令之適用？被告按土地公告現值之16
    % 核定捐贈扣除額，有無違誤？有無違反誠實信用原則？茲
    分述如下：
（一）按所得稅法第13條規定：「個人之綜合所得稅，就個人綜
      合所得總額，減除免稅額及扣除額後之綜合所得淨額計徵
      之。」及第17條第1 項第2 款第2 目第1 小目規定：「按
      前三條規定計得之個人綜合所得總額，減除下列免稅額及
      扣除額後之餘額，為個人之綜合所得淨額：…二、扣除額
      ：納稅義務人就下列標準扣除額或列舉扣除額擇一減除外
      ，並減除特別扣除額：…（二）列舉扣除額：1.捐贈：對
      於教育、文化、公益、慈善機構或團體之捐贈總額最高不
      超過綜合所得總額百分之二十為限。但有關國防、勞軍之
      捐贈及對政府之捐獻，不受金額之限制。」由於個人對教
      育、文化、公益、慈善機構或團體之捐贈，或對國防、勞
      軍之捐贈及對政府之捐獻，係有助於社會及政府機關之行
      為，具有增進公共利益之內涵，故所得稅法乃特別規定，
      給予免除租稅之優惠措施。又所得稅法有關個人捐贈列報
      扣除規定之限額，原均以綜合所得總額之20% 為限，以保
      障稅收，防止浮濫，迄至61年12月30日修法時，對政府之
      捐贈，始修正為不受金額限制，因此從租稅公平、確保稅
      收及防止浮濫之觀點，捐贈物如係實物者，其扣除額度應
      約相當於該捐贈物之現金價值，使實物捐贈與現金捐贈之
      扣除額度無差別之租稅待遇，此參所得稅法第14條第2 項
      規定：「前項各類所得，如為實物、有價證券或外國貨幣
      ，應以取得時政府規定之價格或認可之兌換率折算之；未
      經政府規定者，以當地時價計算。」益明。是以，納稅義
      務人以土地捐贈政府，提示原始購買土地之相關成本，經
      查屬實，即按實際金額核認，如未能提示成本資料者，則
      應考慮其變現價值（亦即當時之市場交易價格）。
（二）次按，行政程序法第159 條規定：「本法所稱行政規則，
      係指上級機關對下級機關，或長官對屬官，依其權限或職
      權為規範機關內部秩序及運作，所為非直接對外發生法規
      範效力之一般、抽象之規定。行政規則包括下列各款之規
      定︰一、關於機關內部之組織、事務之分配、業務處理方
      式、人事管理等一般性規定。二、為協助下級機關或屬官
      統一解釋法令、認定事實、及行使裁量權，而訂頒之解釋
      性規定及裁量基準。」又主管機關基於職權因執行特定法
      律之規定，得為必要之釋示，以供本機關或下級機關所屬
      公務員行使職權時之依據，亦經司法院釋字第407 號解釋
      在案，此項釋示亦屬行政程序法第159 條明定之行政規則
      之一種。財政部有鑑於所得稅法對於個人購地捐贈，申報
      綜合所得稅之列舉扣除額應如何計算，並未明文規定，且
      以往稽徵機關依據受贈機關核發給捐贈人函件上之土地權
      利價值（土地公告現值），列報捐贈列舉扣除，常有高所
      得以低價購入公共設施保留地或道路用地等，捐贈政府後
      ，再以捐贈土地之公告現值列報綜合所得稅捐贈列舉扣除
      ，以規避綜合所得稅賦，造成租稅不公及國家巨額稅收損
      失之情形；並參酌各地區稅捐稽徵機關調查轄區內土地市
      場交易之行情資料，核定公共設施保留地或道路用地若無
      實際交易金額，其捐贈列舉扣除額應依土地公告現值16%
      計算【一般而言，供公眾通行之私有之既成道路，無論係
      都市計畫內或非都市計畫內之土地，其所有權人對土地因
      無從自由使用收益，致其無市場行情，有不易出售變價之
      特性，與公共設施保留地並無二致，依土地代書工會統計
      ，既成道路用地之市價約為土地公告現值10% 至20% ，與
      坊間公共設施保留地之市價相當（參照月旦法學雜誌第11
      2 期「既成道路相關法律問題探討」第69頁、第70頁）】
      ，乃分別作成：1.92年6 月3 日臺財稅字第0920452464號
      函令：「一、自93年1 月1 日起，個人以購入之土地捐贈
      ，已提出土地取得成本確實證據者，其綜合所得稅捐贈列
      舉扣除金額之計算，依所得稅法第17條第1 項第2 款第2
      目第1 小目之規定核實減除…二、個人以購入之土地捐贈
      ，應檢附左列文件：（一）受贈機關、機構或團體開具領
      受捐贈之證明文件。（二）購入該捐贈土地之買賣契約書
      及付款證明，或其他足資證明文件。三、個人以購入之土
      地捐贈未能提具土地取得成本確實證據或土地係受贈取得
      者，其捐贈列舉扣除金額之計算，稽徵機關得依本部核定
      之標準認定之。該標準由本部各地區國稅局參照捐贈年度
      土地市場交易情形擬訂，報請本部核定。」2.93年5 月21
      日臺財稅字第0930451432號函令：「個人以繼承之土地捐
      贈…其綜合所得稅捐贈列舉扣除金額之計算，依本部92年
      6 月3 日臺財稅字第0920452464號令第3 點規定之標準認
      定之。」3.94年2 月18日臺財稅字第09404500070 號函令
      ：「93年度個人捐贈土地列報綜合所得稅捐贈列舉扣除金
      額認定標準：個人以購入之土地捐贈而未能提示土地取得
      成本確實證據，或土地係受贈或繼承取得者，除非屬公共
      設施保留地且情形特殊，經稽徵機關研析具體意見專案報
      部核定者外，其綜合所得稅捐贈列舉扣除金額依土地公告
      現值之16% 計算。」上開函令係將捐贈土地在市場交易之
      實際情形予以標準化及具體化。亦即，關於捐贈土地予政
      府之列舉扣除額之計算，如係屬個人購入之土地捐贈應提
      示土地取得成本確實證據，核實認列；如土地係受贈或繼
      承取得者，除非屬公共設施保留地且情形特殊，經稽徵機
      關研析具體意見專案報財政部核定者外，其綜合所得稅捐
      贈列舉扣除金額依土地公告現值之16% 計算，作為列舉扣
      除額標準，核該函釋意旨，不但與實際交易行情價格相當
      ，且係本於成本支出概念及核實認列原則所作成，與立法
      原意尚無違背，自無增加法律所無之限制。又該等函令係
      主管稅捐稽徵事務之機關財政部，於法定職權範圍內，就
      列舉扣除額之計算事項，所為認定事實及行使裁量權之統
      一釋示，參酌前開說明，自屬行政規則之一種，並已依規
      定下達下級機關，自有拘束解釋機關、其下級機關及屬官
      之效力，依司法院釋字第287 號解釋意旨，應自所解釋法
      規之生效日起有其適用。因此，原告訴稱前揭函令已牴觸
      所得稅法第17條，且違反中央法規標準法第6 條規定，屬
      憲法第172 條所規定之與憲法或法律牴觸之無效命令云云
      ，即有誤解，委非可取。
（三）另按「憲法第十九條規定人民有依法律納稅之義務，係指
      人民僅依法律所定之納稅主體、稅目、稅率、納稅方法及
      納稅期間等項而負納稅之義務。至於課稅原因事實之有無
      及有關證據之證明力如何，乃屬事實認定問題，不屬於租
      稅法律主義之範圍。」「憲法第十九條規定，人民有依法
      律納稅之義務。所謂依法律納稅，係指租稅主體、租稅客
      體、稅基、稅率等租稅構成要件，均應依法律明定之。各
      該法律之內容且應符合量能課稅及公平原則…」「憲法第
      十九條規定，人民有依法律納稅之義務，係指國家課人民
      以繳納稅捐之義務或給予人民減免稅捐之優惠時，應就租
      稅主體、租稅客體、稅基、稅率等租稅構成要件，以法律
      明定之。各該法律規定之內容且應符合租稅公平原則…」
      分經司法院釋字第217 、597 、607 號解釋在案，是有關
      租稅主體、租稅客體、稅基、稅率等租稅構成要件，固應
      以法律明定之，惟就課稅原因之有無暨其證明力如何，則
      屬事實認定問題，非在租稅法定主義範疇。查前揭函令均
      係有關捐贈土地之價值評定之釋示，核屬舉證及事實認定
      之事項，此觀該等函令分別載明「應檢附左列文件…購入
      該捐贈土地之買賣契約書及付款證明，或其他足資證明文
      件」、「個人以購入之土地捐贈未能提具土地取得成本確
      實證據或土地係受贈取得者，其捐贈列舉扣除金額之計算
      ，稽徵機關得依本部核定之標準認定之」等語即可知。是
      以，原告訴稱前揭函令已明顯違反中央法規標準法第5 條
      第2 款關於人民之權利、義務者應以法律定之規定云云，
      亦非有理。
（四）本件原告固於93年11月間對員林鎮公所捐贈其所有之系爭
      土地，隨後於93年度綜合所得稅結算申報，列舉申報對政
      府之土地捐贈扣除額41,002,048元，然上開土地係原告因
      繼承取得，其中臺北縣新莊市○○段549 地號等37筆土地
      （即附表編號1 至7 、12至41部分）係屬公共設施保留地
      ；其餘24筆土地，雖非公共設施保留地，但其地目分屬「
      道」或「水」，現為計畫道路或現有道路，原告均無從自
      由使用及收益，與公共設施保留地無異，分別有彰化縣員
      林鎮公所93年11月11日員鎮公字第0930032375號函、95年
      11月24日員鎮建字第0950033688號函、臺北縣政府95年10
      月16日北府城開字第0950691559號函、95年11月9 日北城
      開字第0950776046號函、臺北市政府都市發展局95年10月
      2 日北市都規字第09505156700 號函、臺北市政府工務局
      新建工程處95年10月4 日北市工新配字第095327 61700號
      函、臺北市政府工務局公園路燈工程管理處95年10月12日
      北市工公藝字第09563777500 號函、桃園縣政府95年9 月
      28日府工土字第0950290911號函、95年10月12日府城都字
      第0950302916號函及土地登記謄本等件在卷足憑。另關於
      原告所捐贈臺北縣林口鄉○○○段頂福小段1024 -12地號
      等24筆非公共設施保留地部分，被告在計算其綜合所得稅
      捐贈列舉扣除額時，擬以該土地公告現值之16% 計算之，
      並將研析之具體意見陳報財政部，但為財政部賦稅署覆稱
      無須專案報部核定等語，分別有被告96年2 月27日財北國
      稅內湖綜所二字第0960200301號函及財政部賦稅署96 年3
      月8 日臺稅一發字第09600096450 號附卷可參。由於上開
      24筆土地雖非公共設施保留地，但情形非屬特殊（因屬計
      畫道路或現有道路，與公共設施保留地無異，不具特殊性
      ），故與上開財政部94年函令所指之「非屬公共設施保留
      地且情形特殊」之要件不同，故無須專案報部核定。從而
      ，被告逕依首揭解釋函令意旨，依捐贈時土地公告現值41
      ,002,048元按16% 計算核定該部分捐贈扣除額為6,560,32
      8 元（計算式：41,002,048×16% ＝6,560,328 元，以下
      四捨五入），並剔除其餘之34,441,720元，經核即無不合
      。
（五）另查，本件原告係於93年11月間對彰化縣員林鎮公所捐贈
      系爭土地，而上開財政部92年6 月3 日臺財稅字第092045
      2464號及93年5 月21日臺財稅字第0930451432號函令，均
      係在原告捐贈系爭土地之前即已發布，故無原告所稱「人
      民無所預先適從」之問題。另94年2 月18日臺財稅字第09
      404500070 號函令，則係依前揭財政部92年函令第3 點所
      明定之標準，責成各地區國稅局參照所轄93年度土地市場
      交易情形擬訂，並報請財政部核定之補充性規定，兩者之
      內容不但未生扞格，且後函係前函之補充規定，有相輔相
      成之效果，自無法律不溯及既往原則之違反可言。準此，
      原告主張「被告所為之核課處分，自與行政程序法第8條
      『行政行為，應以誠實信用之方法為之，並應保護人民正
      當合理之信賴。』之誠實信用原則有違。」「被告引用之
      該財政部令，未遵照司法院釋字第525 號解釋，訂定過渡
      期間之條款或採取合理之補救措施，亦有不合。」等各節
      ，即非可採。
（六）再者，前揭財政部函令之作成，固係肇因於社會上常有高
      所得以低價購入公共設施保留地或道路用地捐贈政府後，
      再以捐贈土地之公告現值列報綜合所得稅捐贈扣除額，以
      規避綜合所得稅賦，造成租稅不公及國家巨額稅收損失之
      現象，但該函令以「捐贈時」之「市場變現交易價值」作
      為捐贈土地價值之判定標準，且該標準復係各區稅捐稽徵
      機關參照相關土地市場交易情形擬訂，並報財政部核定，
      自符合實質課稅原則，故在適用上不應受納稅義務人取得
      土地之時點、原因、目的及捐贈動機所影響，應就所有性
      質相同者一體適用，否則即有違反課稅公平性之原則，故
      原告訴稱本案土地並非由原告購買，而係「繼承」先人遺
      產，與該函意旨購買自屬不同，不宜援用云云，亦有誤解
      。
六、綜上所述，原處分依行為時所得稅法規定及財政部函令意旨
    ，按上開土地公告現值41,002,048元按16% 計算核定該部分
    捐贈扣除額為6,560,328 元，其認事用法並無違誤，訴願決
    定予以維持，亦無不合。原告仍執前詞，訴請撤銷，為無理
    由，應予駁回。又本件原告之訴既無理由，則其訴之聲明請
    求被告應另為處分，即屬無據，亦無必要，附此敘明。
七、兩造其餘陳述於判決結果不生影響，無庸一一論列，併予敘
    明。
據上論結，本件原告之訴為無理由，爰依行政訴訟法第98條第1
項前段、第218 條，民事訴訟法第385 條第1 項前段，判決如主
文。
中    華    民    國    97    年    5     月    20    日
                    臺北高等行政法院第一庭
                              審判長法  官  王立杰
                                    法  官  周玫芳
                                    法  官  劉錫賢
上為正本係照原本作成。
如不服本判決，應於送達後20日內向本院提出上訴狀並表明上訴
理由，如於本判決宣示後送達前提起上訴者，應於判決送達後20
日內補提上訴理由書(須按他造人數附繕本)。
中    華    民    國    97    年    5     月    20    日
                                    書記官  林佳蘋


司法院資訊處製作；財團法人民間司法改革基金會備份。
